臺灣板橋地方法院民事判決　　　　　　 93年度重訴字第199號
原　　　告　呂水塗即公業大墓公管理人
訴訟代理人　蔡文彬律師
　　　　　　張亞婷律師
被　　　告　丙○○
被　　　告　乙○○○
被　　　告　甲○○
前列三人共同
訴訟代理人　鍾元珧律師
右當事人間請求拆屋還地等事件，於94年3 月17日言詞辯論終結
，本院判決如左：
    主  文
被告丙○○應將坐落臺北縣土城市○○段31地號上如附圖Ａ部分
面積552.04平方公尺之一層樓鐵皮屋、Ｂ部分面積104.22平方公
尺之二層樓鐵皮屋、Ｃ部分面積91.38 平方公尺之三層樓鐵皮屋
拆除，與被告乙○○○、甲○○將基地返還原告。
被告丙○○、乙○○○、甲○○應給付原告新臺幣伍拾壹萬參仟
捌佰肆拾捌元。
被告丙○○、乙○○○、甲○○應自民國93年4 月1 日起至返還
土地之日止，按月給付原告新台幣參仟貳佰玖拾元。
原告其餘之訴駁回。
訴訟費用由被告負擔十分之六，餘由原告負擔。
    事實及理由
一、按訴狀送達後，原告不得將原訴變更或追加他訴，但減縮應
    受判決事項、不甚礙被告之防禦及訴訟之終結者，不在此限
　　，民事訴訟法第255 條第1 項第3 、7 款定有明文。本件原
    告起訴時，係請求被告丙○○拆除坐落臺北縣土城市○○段
    31、71、71之1 地號之地上物，將基地返還原告，嗣發現除
    被告丙○○外，尚有妻被告乙○○○、子甲○○居住其內，
    遂追加此二人為被告，一併請求返還土地及不當得利及賠償
    損害，又因前揭71、71之1 地號於訴訟進行中被徵收，是原
    告僅就系爭31地號請求被告拆屋還地，核屬減縮應受判決事
    項之聲明，且不甚礙被告之防禦及訴訟之終結，於法並無不
    合，先予敘明。
二、原告主張：坐落臺北縣土城市○○段31地號土地為原告所有
    ，被告丙○○無使用權源占用該土地建有如附圖Ａ部分面積
    552.04平方公尺之一層樓鐵皮屋、Ｂ部分面積104.22平方公
    尺之二層樓鐵皮屋、Ｃ部分面積91.38 平方公尺之三層樓鐵
    皮屋，原告自得依民法第184 條及767 條之規定，請求被告
    丙○○拆屋還地。被告乙○○○、甲○○分別是丙○○之妻
    、子，亦居住於內，原告請求被告乙○○○、甲○○與丙○○一併遷出，將基地返還原告。原告起訴時，除系爭土地之
    外，尚請求被告將同段71、71之1 地號上無權占有之地上物
    拆除，因同段71、71之1 地號土地本為原告所有嗣經徵收，
    是原告僅就31地號土地請求拆屋還地，惟被告三人於起訴前
    占用前揭三筆土地，71地號上有面積48.25 平方公尺之二層
    樓鐵皮屋（即附圖B2），71之1 地號上有面積39.01 平方公
    尺之二層樓鐵皮屋（即附圖B1），71之1 地號上有面積
    198.35 平 方公尺之三層樓鐵皮屋（即附圖C1），被告無法
    律上原因受有利益致原告受有損害，原告另依不當得利之規
    定，請求被告三人返還所受相當於租金之利益，此三筆土地
    之公告現值為每平方公尺435 元，面積共有1487平方公尺，
    合計五年之不當得利為0000000 元，並應自起訴狀繕本送達
    翌日起至返還土地止，按月給付原告53916 元。此外，前揭
    三筆土地地目為旱，如為農耕使用即無須繳納任何稅捐，惟
    被告無權占有系爭土地並在其上興建系爭建物作廠房使用，
    故原告每年即須繳交78758 元之地價稅，迄原告提起本件訴
    訟止，原告已繳交七年之稅款，合計551306元，原告依據侵
    權行為之規定請求被告賠償原告地價稅之損失。並聲明：１
    如主文第一項所示。２被告應給付原告0000000 元及自起訴
    狀繕本送達翌日起至返還土地止，按月給付原告53916 元。
    ３被告應給付原告551306元及自起訴狀繕本送達翌日起至清
    償日止按週年利率百分之五計算之利息。
三、被告則以：鄰近台北縣城林橋兩側，曾有二個祭祀公業，均
    名為「大墓公」，系爭土地謄本登記所有權人為「大墓公」
    ，是否即為原告所管理，自有可疑。被告丙○○前於73年間
    ，以175 萬元及200 萬元之價金，分別向訴外人呂禮鐘、呂
    芳道購買系爭土地之使用權及地上物，此有雙方簽立之契約
    書二份可稽。呂禮鐘、呂芳道當時均為承租人，依法繳納田
    賦，有台北縣稅捐稽徵處68年9 月29日稅單影本可憑，證人
    呂禮鐘證稱其祖父曾以蕃薯繳納租金，其後由證人呂禮鐘與
    其父、叔父呂芳道代代繼承租賃權，原告從未表示終止租賃
    契約等情，被告丙○○自呂禮鐘、呂芳道受讓使用權，並非
    無權占有。原告數十年來不行使其權利，足認其同意被告等
    占有使用系爭土地，原告於今主張被告等無權占有，要屬權
    利之濫用。又原告繳納地價稅乃基於法律規定，自無理由要
    求被告等賠償，原告請求被告賠償七年之稅款，其中前五年
    之請求權均已罹於消滅時效，其餘則未舉證其有繳款之事實
    ，原告請求被告賠償，為無理由，應予駁回等語置辯。並聲
    明：原告之訴駁回。
四、兩造不爭執之事實：
  １原告呂水塗為現任「公業大墓公」之管理人。
  ２被告丙○○占用31地號建有如附圖Ａ部分面積552.04平方公
    尺之一層樓鐵皮屋、Ｂ部分面積104.22平方公尺之二層樓鐵
    皮屋、Ｃ部分面積91.38 平方公尺之三層樓鐵皮屋，占用71
    地號建有面積48.25 平方公尺之二層樓鐵皮屋（即附圖B2）
    ，占用71之1 地號建有面積39.01 平方公尺之二層樓鐵皮屋
    （即附圖B1），71之1 地號面積198.35平方公尺之三層樓鐵
    皮屋（即附圖C1），被告乙○○○、甲○○分別是丙○○之
    妻、子，亦居住於內。
五、本件就拆屋還地部分之爭點為公業大墓公是否為所有權人，
    被告是否無權占有？經查：原告提出土地登記謄本，其上載
    明所有權人是公業大墓公，原告亦提出系爭土地所有權狀影
    本為證，是原告所管理之公業大墓公為系爭土地之所有權人
    ，應無疑問，被告空言否認，自難採信。次查，被告提出契
    約書二份及聲請傳訊證人呂禮鐘，固能被告丙○○分別向訴
    外人呂芳道、呂禮鐘購買重測前土城鄉○○段員林小段466
    、466 之1 地號內約五百坪土地使用權及地上物之事實（其
    中466 地號重測後即為系爭31地號），惟呂芳道、呂禮鐘於
    買賣契約成立時，是否為系爭土地之使用權人，仍應由被告
    舉證證明。被告提出被證三臺北縣稅捐稽徵處各項稅捐統一
    補發稅單，以該稅單納稅義務人欄記載「大墓公管呂芳道」
    ，欲證明呂芳道為公業大墓公管理人，惟查被告所提其與呂
    芳道所訂立之契約書第六點載明「本土地為財團法人大墓公
    所有，已數拾年無人管理收租」，顯然否定呂芳道為管理人
    ，且經本院函詢台北縣土城市公所檢送公業大墓公歷任管理
    人變動資料，亦查無呂芳道曾任公業大墓公管理人之記錄，
    是被告辯稱呂芳道為管理人乙節，尚不可採。另證人呂禮鐘
    固證稱伊聽祖父提起曾向公業大墓公承租系爭土地等語，惟
    查呂禮鐘對於租約如何訂立，租金數額及如何給付等節均不
    知情，自難以其證言認定呂禮鐘之祖父曾與公業大墓公訂立
    租約，縱認租約成立，惟呂禮鐘將其繼承取得之租賃權讓與
    被告丙○○，依前揭契約書第六點所載「本土地為財團法人
    大墓公所有，已數拾年無人管理收租」，可知該轉讓租賃權
    並未經公業大墓公管理人之同意，被告又如何對公業大墓公
    主張享有租賃權。
六、被告未能舉證其占有系爭土地有何正當權源，自屬無權占有
    ，原告本於所有物返還請求權，請求被告丙○○將31地號上
　　如附圖Ａ部分面積552.04平方公尺之一層樓鐵皮屋、Ｂ部分
　  面積104.22平方公尺之二層樓鐵皮屋、Ｃ部分面積91.38 平
    方公尺之三層樓鐵皮屋拆除，與被告乙○○○、甲○○將基
    地返還原告，洵屬有據，應予准許。
七、按無法律上之原因而受利益，致他人受損害者，應返還其利
    益，民法第179 條定有明文。本件被告無正當權源，在原告
    土地上搭建鐵皮屋使用，並居住其內，其消極地減免應支付
    使用土地之代價而受有利益，致原告受有相當於租金之損害
    ，自已構成不當得利。又按城市地方土地之租金以不超過其
    申報地價年息百分之十為限，為土地法第105條、第97條第
    1 項所明定。查系爭31、71、71之1 地號土地地目為旱，面
    臨土城市○○路○道路之另一側則為堤防，附近多為工廠，
    並非繁榮地區，有土地登記謄本及勘驗照片可稽，被告在系
    爭土地上搭建廠房作為傢俱倉庫及住家使用，本院斟酌基地
    之位置、工商繁榮程度、利用基地之經濟價值及所得利益等
    情狀，認不當得利之數額以申報地價年息百分之三計算為宜
    。查86年7 月之申報地價（以下均為每平方公尺），系爭31
    地號為2240元，71及71之1 地號均為6000元。89年7 月之申
    報地價，系爭31地號為2880元，71及71之1 地號均為6240元
    ，93年1 月之申報地價，系爭31地號為1760元，71及71之1
    地號為6240元，此有台北縣板橋地政事務所93年11月23日北
    縣板地價字第09300145 08 號函及土地謄本足參。自88年4
    月1 日起至89年6 月30日止（共457 日）之不當得利，三筆
    土地合計為127273元：2240X(552.04+104.22+91.38)x0.03X
    457/365+6000X48.25X0.03X457/365+6000x(39.01+198.35)x
    0.03x457/365=127273 自89 年7月1 日起至92年12月31日止
    （共1279日）之不當得利，三筆土地合計為363403元：
    2240X(552.04+104.22+91.38)x0.03X1279/365+6240X48.25X
    0.03X1279/365+6240x(39.01+198.35)x0.03x1279/365=3634
    03自93年1 月1 日起至起訴日前一日93年3 月31日止（共91
    日）之不當得利，三筆土地合計為23172元：
    1760X(552.04+104.22+91.38)x0.03X91/365+6240X48.25X0.
    03X91/365+6240x(39.01+198.35)x0.03x91/365=23172以上
    總計為513848元：127273+363403+23172=513848，是被告應
    返還起訴前五年之不當得利為513848元。又被告自占用迄今
    仍無拆除之意，顯有繼續占用之虞，為此原告依民事訴訟法
    第246條之規定，提起將來給付之訴，請求被告按月給付至
    拆除日止之不當得利，自屬有據。又因拆除之標的因原告減
    縮聲明，僅剩31地號，是就31地號計算自93年4 月1 日起至
    拆除日止按月應給付之不當得利為3290元：1760x(552.04+1
    04.22+91.38)x0.03/12=3290 原告於上開數額之請求，為有
    理由，應予准許，逾此範圍之請求，為無理由，應予駁回。
八、本件就原告請求被告賠償地價稅之損失，本院得心證之理由
    ：按侵權行為損害賠償請求權之成立，以行為人之故意或過
    失為要件。查被告當時應係相信呂禮鐘、呂芳道有使用權，
    否則不會於73年間以375 萬元之價格向渠等購買農地使用，
    並自任為納稅義務人繳納田賦，買賣契約書上亦記載所有權
    人大墓公已數十年無人管理收租，自難謂被告興建鐵皮屋之
    初，有侵害原告財產權之故意或過失。綜上，原告依據侵權
    行為之規定，請求被告賠償地價稅之損失551306元，即屬無
    據，應予駁回。
九、訴訟費用負擔之依據：民事訴訟法第79條、第85條第1 項前
    段，判決如主文。
中　　華　　民　　國　　94　　年　　3　　月　　31 　　日
                  民事第三庭    法　官　陳映如
以上正本證明與原本無異
本判決不得上訴
中　　華　　民　　國　　94　　年　　3 　　月　　31　　日
                            書記官　王波君
